臺灣橋頭地方法院民事判決　　　　　　108年度重訴字第171號
原　　　告　盧柏伭　
訴訟代理人　蔡宗釗律師
複代理人　　謝易達律師
被　　　告　盧南　　
　　　　　　盧明春　
　　　　　　盧伯圻　
兼上三人共同
訴訟代理人　盧明星　
被　　　告　林達標　
訴訟代理人　黃識頻　
　　　　　　陳慶合律師
上列當事人間請求分割共有物事件，本院於民國110年9月27日言
詞辯論終結，判決如下：
    主      文
兩造共有坐落高雄市○○區○○○段000地號土地應依如附表一
「分割方案」欄、附圖所示方案分割，被告盧南並依如附表二「
分割後應找補差額」欄所示方式補償原告及其餘被告。
訴訟費用由兩造按如附表一「應有部分」欄所示比例負擔。
    事實及理由
一、原告主張：兩造依如附表一所示應有部分共有坐落高雄市○
    ○區○○○段000地號土地（下稱系爭土地），無因使用目
    的不能分割或訂有不分割期限之情事，惟未能協議分割，原
    告得請求依如附表二所示原物分配方式分割。又被告林達標
    取得附圖編號A所示位置雖僅北側單面臨楠梓區大學28街，
    然西側鄰地同段154、155地號土地均為其所有，可合併利用
    ，實質上增加編號A之土地價值，故宏大不動產估價師聯合
    事務所（下稱宏大）僅評估分割後各編號位置，鑑定之如附
    表二補償方案較不可採，應以一併評估與鄰地合併利用如附
    表三補償方案較為可採，故被告林達標應補償其餘共有人。
    為此，爰依民法第823條第1項前段、第824條第2項第1款規
    定，提起本件訴訟等語。並聲明：系爭土地應依如高雄市政
    府地政局楠梓地政事務所（下稱楠梓地政）民國110年2月8
    日複丈成果圖（下稱附圖）、附表一分割方案予以分割，並
    依如附表三所示方式補償。
二、被告答辯：
  ㈠被告盧南、盧明春、盧柏圻、盧明星均稱：同意原告所提分
    割方案等語。
  ㈡被告林達標則稱：原告方案導致土地細分僅能蓋透天厝，經
    濟效用大幅減損，伊願意較鑑定意見更高之每平方公尺15萬
    1,250元即每坪50萬元之金額補償其他共有人，由伊單獨取
    得系爭土地。又補償方案不應考量伊於分割後可與鄰地合併
    使用之情形。且宏大鑑定結果之土地單價過低等語。
三、本件爭點厥為，系爭土地應原物分割或由被告單獨取得？得
    心證之理由如下：
  ㈠按各共有人，除法令另有規定外，得隨時請求分割共有物，
    但因物之使用目的不能分割或契約訂有不分割之期限者，不
    在此限，民法第823條第1項定有明文。查系爭土地無分割面
    積或筆數限制，且為第三種商業區，分別有高雄市政府地政
    局楠梓地政事務所108年9月30日高市地楠測字第1087083940
    0號函、高雄市政府都市發展局土地使用分區證明書可考（
    見108年度審重訴字第108號卷，下稱審重訴卷，第99、81頁
    ），及被告林達標係於108年7月7日，以向訴外人盧明木購
    買應有部分21160/100000，與其他前於93年2月5日即登記為
    共有人之當事人共有系爭地乙情，有系爭土地登記第一類謄
    本、不動產買賣契約書可考（見審重訴卷第101至105頁、10
    8年度重訴字第171號卷一，下稱重訴卷一，第108至110頁）
    ，茲兩造均同意分割，稱無不分割約定等語（見審重訴卷第
    107、116頁），是原告得請求分割之。
  ㈡按共有物之分割，依共有人協議之方法行之，分割之方法不
    能協議決定，或於協議決定後因消滅時效完成經共有人拒絕
    履行者，法院得因任何共有人之請求，命為下列之分配：一
    、以原物分配於各共有人。但各共有人均受原物之分配顯有
    困難者，得將原物分配於部分共有人。二、原物分配顯有困
    難時，得變賣共有物，以價金分配於各共有人；或以原物之
    一部分分配於各共有人，他部分變賣，以價金分配於各共有
    人；以原物為分配時，如共有人中有未受分配，或不能按其
    應有部分受分配者，得以金錢補償之，民法第824條第1項至
    第3項分別定有明文。準此，依民法第824條第2項以下規定
    ，應以原物分配為原則（最高法院108年度台上字第1841號
    判決參照）；為避免系爭土地過於細分，維持經濟效用及利
    用價值，各共有人均受原物之分配顯有困難，宜將原物分配
    於部分共有人，並以金錢補償其餘未受原物分配之共有人（
    最高法院110年度台上字第926號裁定參照）。然查，系爭土
    地如採原告之方式分割，各共有人尚得在分配之土地上興建
    利用，僅係不如整筆地經濟價值為高，分割後之土地無法均
    興建住宅大樓乙情，為被告自承在卷（見重訴卷二第27頁）
    ，原告復不同意僅受價金補償（見重訴卷二第34頁），系爭
    土地自不符合原物分配顯有困難之要件，不應由被告林達標
    單獨取得土地。
  ㈢次按共有物分割方法，法院應斟酌當事人之聲明，共有物之
    性質，經濟效用及全體共有人之利益等公平決之，不受當事
    人主張之拘束（最高法院110年台上字第1630號判決參照）
    。查原告、被告盧南、盧明春、盧柏圻、盧明星均主張如附
    圖、附表一所示分割方案，亦即編號A部分面積495.99平方
    公尺歸被告林達標所有，編號B部分面積496平方公尺歸原告
    、被告盧柏圻維持共有，編號C部分面積496平方公尺歸被告
    盧明星所有，編號D部分面積496平方公尺歸被告盧明春所有
    ，編號E部分面積360平方公尺歸被告盧南所有（見重訴卷一
    第214頁、重訴卷二第34頁）。且該方案使被告林達標受分
    配之土地可與其原有鄰地即同段154、155地號土地合併利用
    ，另被告盧明春同意自行拆除系爭土地上現有未辦保存登記
    、無門牌號碼之鐵皮屋（見審重訴卷第107頁），是此方案
    之分配位置符合經濟效用及全體共有人之利益、意願，各分
    配面積亦與如附表所示應有部分計算之面積相符，應屬可採
    ，爰判決如主文第1項前段所示。
  ㈣末按共有物之分割，如依原物按應有部分之比例分配，價值
    不相當，而須以金錢補償時，應以原物之總價值，按各共有
    人應有部分算出其價值，再與各共有人實際分得部分之價值
    相較，由分得價值較高之共有人，就其超出應有部分價值之
    差額部分，對分得價值較低之共有人全體為補償，並依各該
    短少部分之比例，定其給付金額（最高法院108年度台上字
    第60號判決參照）。土地之價值因所處位置、地形、臨路寬
    度、深度不同等因素，非無優劣之分（最高法院107年度台
    上字第1397號判決參照）。倘共有物之價值因位置不同而有
    差異，因原物分割而取得之價值較其應有部分折算價值為多
    者，即應以金錢補償其分配價值較少之共有人。又同一筆土
    地，其面臨較寬敞道路部分之價值，較之面臨狹窄道路或在
    裏地部分者高，為眾所皆知之事實，如不顧價值之差異，僅
    依所配受面積為原物分配，逕就應否折計價值相互補償恝置
    弗論，即有失公平。分割共有物，就分配相同土地面積，分
    得臨公路或臨公路較近者，其取得土地之價值通常較分得不
    臨或臨公路較遠者高，為眾所周知之事實（最高法院102年
    台上字第1354號、105年台上字第1083號判決參照）。準此
    ，分割共有物補償金額所考慮者係原物分配後各共有人應有
    部分之價值與實際分得部分價值之差異。是以，被告林達標
    辯稱不應考量與鄰地合併使用之情形等語（見重訴卷一第37
    頁），應屬可採；原告、被告盧明星主張依如附表三方式補
    償云云（見重訴卷二第22、34頁），委無可採。本件補償方
    案應以分割後個別土地鑑定之價值，計算找補方式，較為可
    採。
  ㈤本件囑託宏大鑑定下列評估事項：⑴以違反經濟合理性之不
    動產分割為前提：系爭土地依如附圖所示方式分割為5筆，
    先計算分割後之各筆土地價值，再合計總值，依各共有人應
    有部分比例分算其價值，最後以「分割後之各筆土地價值」
    減「合計總值依應有部分比例分算其價值」後，即為應找補
    金額。⑵以不動產合併為目的：編號A部分由被告林達標取
    得後，與同段155、154地號土地合併使用時之土地價值，再
    以此價值與編號B、C、D、E等合計後，依應有部分比例分算
    其價值，最後以「分割後之各筆土地價值」減「合計總值依
    應有部分比例分算其價值」後，即為應找補金額。經宏大估
    價師針對系爭土地進行產權、一般因素、區域因素、個別因
    素、不動產市場現況、最有效使用分析，以及本估價師專業
    意見分析後，採用比較法及土地開發分析法等二種估價方法
    進行合理價格評估，其中上開⑴先以編號A為比準地，採用
    比較法及土地開發分析法等二種估價方法進行合理價格評估
    ，再依個別條件差異調整評估編號B、C、D、E部分土地合理
    價格，作成如附表二、三之鑑定意見等情，有宏大110年3月
    24日110宏大聯估字第4212號函所附案號為110宏估務字第K0
    0000000號函不動產估價報告書、109年5月15日109宏大聯估
    字第4065號函可考（見重訴卷一第120至128、225至316頁）
    。土地之估價涉及地價計算之評估依據、方法，臨路等諸多
    因素之判斷，除依客觀之數據外，尚有涉及裁量、判斷之情
    形，經核該鑑定報告並無違反相關鑑定技術規則或經驗法則
    之情事，應堪採信。被告林達標雖以鑑定價格低於伊於108
    年間向訴外人盧明木購入系爭土地之價格及訴外人日大建設
    事業股份有限公司於108年9月9日將鄰近之同段159地號土地
    設定抵押權予彰化商業銀行股份有限公司之貸款金額計算之
    土地單價，質疑鑑定結果之土地單價過低云云（見重訴卷一
    第106頁），並提出被告林達標與盧明木間買賣契約書、同
    段159地號土地之登記第二類謄本為憑（見重訴卷一第108至
    111頁）。然此等價格及放貸金額之決定係出於當事人購買
    或承貸之主觀意願考量，尚非客觀之價值，本件補償金額之
    決定自應以宏大上開鑑定意見較為可採。
  ㈥末按「不動產估價師應依下列原則蒐集比較實例：一、實例
    之價格屬正常價格、可調整為正常價格或與勘估標的價格種
    類相同者。二、與勘估標的位於同一供需圈之近鄰地區或類
    似地區者。三、與勘估標的使用性質或使用管制相同或相近
    者。」不動產估價技術規則第12條第3款定有明文。「接受
    基地除依古蹟土地容積移轉辦法申請者外，以下列未實施增
    額容積之土地為限：前4款以外之住宅區、商業區或特定專
    用區土地。」、「接受基地之可移入容積，不得超過下列規
    定：㈢前點第1項第5款：基準容積之10%。」、「前點第1項
    第3款：依都市計畫書規定辦理；其未明定者，依前3款規定
    辦理。」、「接受基地應臨接8公尺以上都市計畫道路或臨
    綠地（帶）並與8公尺以上都市計畫道路相臨接，且面積達
    1,000平方公尺以上。」高雄市政府審查容積移轉申請案件
    許可要點第6點第1項第5款、第7點第3款、第8點亦有明文。
    被告林達標前以宏大鑑定意見未以同屬第三種商業區為比較
    標的、未考慮申請移入基準容積之10%部分等語（見重訴卷
    一第138至139頁），業據宏大鑑定予以納入評估乙情，有宏
    大109年9月15日109宏大聯估字第4132號函可考（見重訴卷
    一第152至169頁），故已不足以作為被告林達標否認宏大鑑
    定意見之有利論據。
  ㈦如附表二之補償方式中，僅被告盧南須補償其他共有人，此
    係因其登記之應有部分比例較小，然受分配位置為北側、東
    側分別臨10公尺寬之楠梓區大學28街、15公尺寬之楠梓區大
    學東路，商業效益較佳，且附近有藍田路、大學南路、藍昌
    路、德中路即台17線等主要道路，店鋪商家零星分布，大型
    量販店陸續進駐，區域未來發展性良好等情，經宏大鑑定在
    卷（見重訴卷一第240、254頁）。且原告、其餘被告對於宏
    大所為如附表二之鑑定（即不考慮被告林達標分得編號A部
    分與同段154、155地號土地合併利用）無意見（見重訴卷二
    第10、34頁），是依如附表二方式補償，並無不妥，應屬可
    採，爰判決如主文第1項後段所示。
四、末按，因共有物分割、經界或其他性質上類似之事涉訟，由
    敗訴當事人負擔訴訟費用顯失公平者，法院得酌量情形，命
    勝訴之當事人負擔其一部，民事訴訟法第80條之1 定有明文
    。又分割共有物本質上並無訟爭性，由本院斟酌何種分割方
    案較能增進共有物之經濟效益，並兼顧兩造之利益，以決定
    適當之分割方法，故兩造本可互換地位，由任一共有人起訴
    請求分割，均無不可，實質上並無所謂何造勝訴敗訴之問題
    ，故本件訴訟費用應由兩造如附表一所示按其等應有部分之
    比例分擔，爰判決如主文第2項所示。
五、據上論結，原告之訴為有理由，依民事訴訟法第80條之1，
    判決如主文。
中    華    民    國   110    年    10    月    13    日
                  民事第三庭  法  官  李俊霖
以上正本係照原本作成。
如對本判決上訴，須於判決送達後20日內向本院提出上訴狀並表
明上訴理由（須附繕本）。如委任律師提起上訴者，應一併繳納
上訴審裁判費。
中    華    民    國   110    年    10    月    13    日
                              書記官  黃莉君
附圖：
高雄市政府地政局楠梓地政事務所110年2月8日複丈成果圖（出
處見重訴卷第222頁）
　
附表一：
┌─┬──────┬─────────┬─────────────┐
│編│共有人      │   應有部分       │分割方案：                │
│號│            │                  │分得附圖位置/面積         │
├─┼──────┼─────────┼─────────────┤
│1 │被告盧南    │100000分之15360   │編號E/495.99平方公尺      │
├─┼──────┼─────────┼─────────────┤
│2 │被告盧明春  │100000分之21160   │編號D/496平方公尺         │
├─┼──────┼─────────┼─────────────┤
│3 │被告盧明星  │100000分之21160   │編號C/496平方公尺         │
├─┼──────┼─────────┼─────────────┤
│4 │被告盧柏圻  │100000分之10580   │編號B/496平方公尺         │
├─┼──────┼─────────┤其二人依同比例維持共有    │
│5 │原告盧柏伭  │100000分之10580   │                          │
├─┼──────┼─────────┼─────────────┤
│6 │被告林達標  │100000分之21160   │編號A/495.99平方公尺      │
└─┴──────┴─────────┴─────────────┘
　
附表二：
┌──────────┬─────────────────────┐
│156 地號A 之比較價格│土地單價：新台幣90,000元/㎡               │
├──────────┼─────────────────────┤
│156 地號A 之土地開發│土地單價：新台幣86,000元/ ㎡              │
│分析價格            │                                          │
├──────────┼─────────────────────┤
│決定156 地號A 之價格│土地單價：新台幣88,000元/ ㎡              │
│                    │        （約290,909 元/ 坪）              │
├──────────┼─────────────────────┤
│決定各筆土地之價格  │156 地號A 土地單價：新台幣88,000元/ ㎡    │
│                    │156 地號B 土地單價：新台幣85,000元/ ㎡    │
│                    │156 地號C 土地單價：新台幣88,000元/ ㎡    │
│                    │156 地號D 土地單價：新台幣88,000元/ ㎡    │
│                    │156 地號E 土地單價：新台幣100,000元/ ㎡   │
└──────────┴─────────────────────┘
　
┌──────┬──────┬───────┬─────┬─────┐
│編號        │持分人      │持分          │分割後面積│分割後應找│
│            │            │              │（㎡）    │補差額（元│
│            │            │              │          │）        │
├──────┼──────┼───────┼─────┼─────┤
│A           │林達標      │21160/100000  │495.99    │-599,100  │
│156         │            │              │          │          │
├──────┼──────┼───────┼─────┼─────┤
│B           │盧柏伭      │10580/100000  │496.00    │-2,086,220│
│156⑴       ├──────┼───────┤          │          │
│            │盧柏圻      │10580/100000  │          │          │
├──────┼──────┼───────┼─────┼─────┤
│C           │盧明星      │21160/100000  │496.00    │-598,220  │
│156⑵       │            │              │          │          │
├──────┼──────┼───────┼─────┼─────┤
│D           │盧明春      │21160/100000  │496.00    │-598,220  │
│156⑶       │            │              │          │          │
├──────┼──────┼───────┼─────┼─────┤
│E           │盧南        │15360/100000  │360.00    │+3,881,760│
│156⑷       │            │              │          │          │
├──────┴──────┼───────┼─────┼─────┤
│合計                      │1/1           │2,343.99  │ 0        │
├─────────────┴───────┴─────┴─────┤
│ 註：”+ ”為須補價他人金額，”一”為須接受補償金額。             │
└─────────────────────────────────┘
　
附表三：
┌────────────────────┬────────────┐
│154、155、156地號A合併之比較價格        │土地單價：              │
│                                        │新台幣106,000元/㎡      │
├────────────────────┼────────────┤
│154、155、156地號A合併之土地開發分析價格│土地單價：              │
│                                        │新台幣118,000元/ ㎡     │
│                                        │                        │
├────────────────────┼────────────┤
│決定154、155、156號A合併之價格          │土地單價：新台幣112,000 │
│                                        │元/㎡（約370,248元/坪） │
│                                        │                        │
└────────────────────┴────────────┘
　
┌──────┬──────┬───────┬─────┬─────┐
│編號        │持分人      │持分          │分割後面積│分割後應找│
│            │            │              │（㎡）    │補差額（元│
│            │            │              │          │）        │
├──────┼──────┼───────┼─────┼─────┤
│A           │林達標      │21160/100000  │495.99    │+8,785,824│
│156         │            │              │          │          │
├──────┼──────┼───────┼─────┼─────┤
│B           │盧柏伭      │10580/100000  │496.00    │-4,605,056│
│156⑴       ├──────┼───────┤          │          │
│            │盧柏圻      │10580/100000  │          │          │
├──────┼──────┼───────┼─────┼─────┤
│C           │盧明星      │21160/100000  │496.00    │-3,117,056│
│156⑵       │            │              │          │          │
├──────┼──────┼───────┼─────┼─────┤
│D           │盧明春      │21160/100000  │496.00    │-3,117,056│
│156⑶       │            │              │          │          │
├──────┼──────┼───────┼─────┼─────┤
│E           │盧南        │15360/100000  │360.00    │+2,053,344│
│156⑷       │            │              │          │          │
├──────┴──────┼───────┼─────┼─────┤
│合計                      │1/1           │2,343.99  │ 0        │
├─────────────┴───────┴─────┴─────┤
│ 註：”+ ”為須補價他人金額，”一”為須接受補償金額。             │
└─────────────────────────────────┘